最　高　行　政　法　院　判　決　　　　　　　　　　九十一年度判字第二七九號
　　原　　　告　甲○○○
　　　　　　　　乙○○
　　被　　　告　高雄縣鳳山地政事務所
　　代　表　人　薛顯明
右當事人間因有關土地登記事務事件，原告不服臺灣省政府中華民國八十九年三月十
日八九府訴二字第一二二三五二號再訴願決定，提起行政訴訟。本院判決如左：
　　主  文
再訴願決定、訴願決定及原處分均撤銷。
訴訟費用由被告負擔。
　　事  實
緣原告經由法院拍賣，以低於公告現值之價額取得高雄縣林園鄉○○○段一四八五、
一四八五之二、一四八五之三地號土地。於民國八十七年二月一日持權利移轉證書向
被告聲請辦理權利移轉登記時，經被告依內政部八十六年五月二十九日內地字第八六
七五七六九號函頒土地登記規費及其罰鍰計徵補充規定，按權利移轉證書上日期之當
期公告現值為準計徵登記規費。原告繳納後旋請求退還溢繳規費，被告以原告應舉證
「拍定日非權利移轉證明書之日期」，方得審理核准退還溢繳之規費而未准所請。原
告不服，提起訴願，經原決定機關以訴願標的非行政處分而不予受理，予以駁回。原
告遂提起再訴願，經臺灣省政府八十八年一月十一日八八府訴三字第一四○三二九號
再訴願決定撤銷原決定，嗣由原決定機關另為決定仍駁回原告訴願。原告提起再訴願
，遞遭駁回，遂提起行政訴訟。茲摘敘兩造訴辯意旨於次：
原告起訴意旨及補充理由略謂︰
一、土地法第七十六條明定「聲請為土地權利變更登記應由權利人按申報地價或權利
    價值千分之一繳納登記費」，此屬法律保留。為闡明何謂「申報地價」、何謂「
    權利價值」，乃由內政部以釋令補充，補充規定自不得牴觸法律。內政部七十七
    年七月二十一日台內地字第六一五九三六號函釋，表明經該部邀同財政部．．．
    等有關機關會商結論：「．．．為使執行上開函釋之實務作業標準明確，所有
    權移轉及典權設定登記，其登記費核計標準，以稅捐機關核定繳（免）納土地增
    值稅、契稅之價值為準。」暨內政部八十一年五月二十一日台內地第八一七三九
    四三號函明確規定「所有權移轉以稅捐機關核定繳（免）納土地增值稅、契稅之
    價值為準。」準此，土地稅法修正，土地移轉登記規費亦應隨之修正，方符合土
    地法第七十六條規定。
二、土地稅法第三十條修正前，內政部訂定「土地登記規費及其罰鍰計徵補充規定」
    係按實際拍定價格計課，八十六年一月十五日土地稅法第三十條修正後，理應改
    按公告現值計課。惟行政釋令之修訂常落後法律頒布之時程，內政部遲至八十六
    年五月二十九日才以內地字第八六七五七六九函增修訂補充規定，以符合土地
    稅法意旨。惟土地稅法第三十條於八十六年十月二十九日再次修正，內政部竟遲
    延至八十七年十二月十四日台內地字第八七八七七一函修正該補充規定第三點
    第五款，符合土地稅法意旨。
三、原告於八十七年二月一日向被告辦理權利移轉登記時，土地稅法第三十條第一項
    第五款業已修正為「但拍定價額低於公告土地現值者，以拍定價額為準」，原告
    據此指摘當時有效之內政部八十六年五月二十九日釋令牴觸土地法第七十六條規
    定，請求依土地法第七十六條核計規費，為被告所否准。再訴願期間，原告已知
    之內政部八十七年十二月修正之情形，基於從新從輕原則或法律優位問題，請求
    依土地法第七十六條就事實狀態、申報內容及內政部八十六年五月二十九日函內
    容是否因牴觸法律而無效為審理，惟再訴願決定並未就該爭議重點分析。
四、被告一再要求原告「舉證拍定日非權利移轉證明書之日期者，以拍定日當期公告
    土地現值為準」，實偏離論證之主題。另被告八十七年三月二十七日鳳地所一字
    第四三五三號函說明二亦表明「有關條文不合時令乙節，本所當俟機反應內政部
    研修。在中央法令尚未研修前，基層地政機關仍須依上級有效法令執行職務．．
    ．。」顯見被告亦發覺該補充規定違法，惟受制於對上級機關之尊重，而漠視法
    律及人民對政府信賴保護之原則。
五、土地法第七十六條既為法律保留非法律授權，政府機關僅能補充規定，不能逾越
    法律，任意訂定之，為避免基層地政機關困擾，建請鈞院依行政訴訟法第四十四
    條命內政部參加訴訟。又原告所有系爭土地，不但以低於公告現值經法院拍賣取
    得，且係公共設施保留地－道路預定地，原告請求以稅捐處通報之「移轉現值－
    土地增值稅申報書」為憑計算登記規費。爰請求將再訴願決定、訴願決定及原處
    分均撤銷，命被告依土地法第七十六條計課土地移轉登記規費並加計利息退還溢
    繳土地登記規費等語。
被告答辯意旨略謂：按修正前行政訴訟法第一條規定：「人民因中央或地方機關之違
法行政處分，認為損害其權利，經依訴願法提起再訴願而不服其決定．．．得向行政
法院提起行政訴訟。．．．」本案經查係原告甲○○○、乙○○以低於當期（八十六
年）公告土地現值向臺灣高雄地方法院以拍賣方式取得座落林園鄉○○○段一四八五
、一四八五之二、一四八五之三地號等三筆土地，於八十七年二月一日向被告申請辦
理權利移轉登記，被告乃按內政部八十六年五月二十九日內地字第八六七五七六九號
函增訂「土地登記規費及其罰鍰計徵補充規定」第三點第(五)款之規定，以拍賣當期公
告土地現值計徵登記規費，而原告認為應以「應買總價」計徵登記規費始屬合理，請
求被告退還溢繳之土地登記規費。惟被告謹依法函復原告，本案須「舉證拍定日非權
利移轉證明書之日期者，以拍定日當期公告土地現值為準。」俾得依前開內政部函頒
補充規定核算規費有否溢繳，故並無違法或不當。且本案既經原臺灣省政府地政處以
八十七年四月十四日八七地一字第一八三一五號函復有案，臺灣省政府八十九年三月
十日八九府訴字第一二二三五二號再訴願決定亦持相同法理見解而為再訴願決定，足
見被告於本案申辦登記核計規費當時，逕以八十六年公告土地現值計徵規費並無違誤
。而被告依其陳情所函復之法令認知與行政處理當屬妥適，且於法均無不合。故原處
分並無不當。爰請駁回原告之訴等語。
　　理  由
按土地法第七十六條所定計徵登記費之申報地價，與平均地權條例第四十六條所定之
公告土地現值並非相同。主管機關於計徵土地登記之登記費時，應依土地法第七十六
條規定，以平均地權條例第十六條第一項所定之申報地價為計徵之標準，非可以公告
土地現值為準，內政部八十六年五月二十九日台（八六）內地字第八六七五七六九號
函發布修正之土地登記規費及其罰鍰計徵補充規定之行政命令，以公告土地現值為計
徵登記費之標準，顯與法律規定有所牴觸（參照本院八十八年度判字第六九號判例意
旨）。據此行政命令作成之行政處分，自非適法。本件原告經由法院拍賣，以低於公
告現值之價額取得高雄縣林園鄉○○○段一四八五、一四八五之二、一四八五之三地
號土地。於民國八十七年二月一日持權利移轉證書向被告聲請辦理權利移轉登記時，
經被告依內政部八十六年五月二十九日內地字第八六七五七六九號函頒土地登記規費
及其罰鍰計徵補充規定，按權利移轉證書上日期之當期公告現值為準，計徵登記規費
。揆諸前述說明，並非適法。依此計徵之登記規費既非適法，原告請求重行核算退還
溢繳之規費，雖列有土地稅法修正等無關之理由，惟其已一再指明被告之徵收規費違
反土地法第七十六條之情形，洵屬有據。乃被告未查其所據之上級主管機關所發布之
行政命令有牴觸法律之情形，仍認原告應依該命令證明拍定日非權利移轉證書之核發
日期，俾以拍定日當期之公告現值為準核算，否准原告之請求，尚非適法。原再訴願
決定未予糾正，同有未合，原告執以指摘，為有理由，應悉予撤銷，由被告另為適法
之處理。
據上論結，本件原告之訴為有理由，爰依行政訴訟法施行法第二條、行政訴訟法第九
十八條第三項前段，判決如主文。
中　　華　　民　　國　　九十一　　　年　　　二　　　　月　　　七　　　　日
                    最 高 行 政 法 院  第 一 庭
                                審 判 長 法  官　　　黃　綠　星
                                         法  官      黃　合　文
                                         法  官　　　蔡　進　田
                                         法  官　　　黃　璽　君
                                         法  官　　　廖　宏　明
右  正  本  證  明  與  原  本  無  異
　　　　　　　　　　　　　　　　　　　　 法院書記官　邱　彰　德
中　　華　　民　　國　　九十一　　　年　　　二　　　　月　　　八　　　　日
